【裁判字號】    95,訴,252
【裁判日期】    951103
【裁判案由】    給付土地使用補償金
【裁判全文】
臺灣士林地方法院民事判決               95年度訴字第252號
原      告  財政部國有財產局台灣北區辦事處
法定代理人  丙○○
訴訟代理人  龔維智律師
複  代理人  甲○○
被      告  台北霞海城隍廟
法定代理人  乙○○
上列當事人間請求給付土地使用補償金事件，本院於民國95年10
月20日言詞辯論終結，判決如下：
    主  文
被告應給付原告新台幣壹佰捌拾肆萬陸仟陸佰捌拾捌元及其中新
台幣壹佰貳拾伍萬陸仟陸佰貳拾元部分自民國九十五年二月九日
起至清償日止，其中新台幣伍拾玖萬零陸拾捌元部分自民國九十
五年十月十四日起至清償日止，按年息百分之五計算之利息。
被告應自民國九十五年十月一日起至返還坐落台北市○○區○○
段二小段二二四地號土地如附圖即台北市建成地政事務所複丈成
果圖所示Ａ、Ｂ、Ｃ部分（面積分別為貳拾伍平方公尺、壹拾伍
平方公尺、參拾平方公尺，共計柒拾平方公尺）之日止，每平方
公尺依當年期公告地價年息百分之五除以十二計算，按月給付原
告土地使用補償金。
原告其餘之訴駁回。
訴訟費用由被告負擔百分之九十九，餘由原告負擔。
本判決第一項於原告供擔保新台幣陸拾壹萬伍仟元後，得假執行
。
本判決第二項於原告按月供擔保新台幣捌仟元後，得假執行。
原告其餘假執行之聲請駁回。
    事實及理由
一、按訴狀送達後，原告不得將原訴變更或追加他訴。但擴張或
    減縮應受判決事項之聲明者，不在此限，民事訴訟法第255
    條第1 項第3 款定有明文。本件原告起訴時聲明請求被告應
    給付原告新台幣（下同）1,282,974 元及自支付命令送達翌
    日起至清償日止按年息5 ％計算之利息，於訴訟進行中，擴
    張聲明為（一）被告應給付原告1,873,042 元及其中1,282,
    974 元部分自支付命令送達之翌日起至清償日止，其中590,
    068 元部分自更正聲明暨準備書(二)狀繕本送達翌日起至清償
    日止，按年息5 ％計算之利息。（二）被告應自95年10 月1
    日起至返還坐落台北市○○區○○段2 小段224 地號土地如
    附圖即台北市建成地政事務所複丈成果圖所示Ａ、Ｂ、Ｃ部
    分（面積分別為25平方公尺、15平方公尺、30平方公尺，共
    計70平方公尺）之日止，每平方公尺依當年期公告地價年息
    5 ％除以12計算，按月給付原告土地使用補償金。核屬擴張
    應受判決事項之聲明，揆諸前開規定，自應准許。
二、原告起訴主張：臺北市○○區○○街2 小段224 地號土地為
    國有土地，被告未經核准亦未繳納任何費用無權占用如附圖
    即台北市建成地政事務所土地複丈成果圖所示A 部分25平方
    公尺（廣場）、B 部分15平方公尺、C 部分30平方公尺，共
    計70平方公尺，作為廟宇使用，受有未支付租金而使用之利
    益，致國庫受損，係不當得利。原告係系爭土地之管理人，
    依財政部訂頒之「國有非公用不動產被占用處理要點」第6
    點規定：「占用期間使用補償金，應按行政院核定之租金率
    計算，向實際占用人追收」暨行政院民國82年4 月23日台八
    十二財字第11153 號函示，國有出租基地自82年7 月1 日起
    ，一律依照土地申報地價年息5 ％計收租金。復依平均地權
    條例施行細則第21條規定，公有土地以各該宗土地之公告地
    價為申報地價，故補償金以各年度當期公告地價年息5 ％計
    算。本件補償金之計算式為：占用面積×公告地價×5 ％÷
    12×占用月數（月使用補償金小數點以下全部捨去）。而原
    告業以94年8 月19日台財產北改字第0940032605號函請求被
    告給付。經核算被告應繳納自89年8 月起至95年9 月止之土
    地使用補償金1,873,042 元，並應自95年10月1 日起按月依
    前開計算方式給付系爭土地之使用補償金，而被告雖向原告
    申請專案讓售系爭土地，惟土地法第14條第1 項第9 款規定
    ，名勝古蹟不得私有，故不論私人或法人身份原告均不得將
    系爭土地讓售，至於被告如欲請求原告贈與系爭土地，依「
    國有財產贈與寺廟教堂辦法」相關規定，被告應先由主管機
    關輔導完成財團法人登記後，方符合要件，惟被告已表明無
    法成立財團法人，故其即無前開辦法之適用等語。並聲明：
    （一）被告應給付原告1,873,042 元及其中1,282,974 元部
    分自支付命令送達之翌日起至清償日止，其中590,068 元部
    分自更正聲明暨準備書(二)狀繕本送達翌日起至清償日止，按
    年息5 ％計算之利息。（二）被告應自95年10月1 日起至返
    還坐落台北市○○區○○段2 小段224 地號土地如附圖即台
    北市建成地政事務所複丈成果圖所示Ａ、Ｂ、Ｃ部分（面積
    分別為25平方公尺、15平方公尺、30平方公尺，共計70平方
    公尺）之日止，每平方公尺依當年期公告地價年息5 ％除以
    12計算，按月給付原告土地使用補償金。（三）訴訟費用由
    被告負擔。（四）第一、二項聲明，原告願供擔保請准宣告
    假執行。
三、被告則以：其奠基建廟於西元1856年，至今已150 年，並經
    內政部頒訂為「三級古蹟」，於民國82年至86年間接受臺北
    市政府民政局指導進行維修，故其相關土地及建築物之使用
    均依循150 年來之古蹟建築運用，並無任何增建或擴建之情
    事，故被告並不知有占用系爭土地，遲至原告以94年8 月19
    日台財產北改字第0940032605號函指陳被告佔用原告管理之
    「臺北市○○區○○段2 小段429-1 地號」國有土地，使被
    告十分困惑，遂以94年8 月24日霞海字第094082401 號函請
    「查明並提供佐證資料」俾利配合辦理。原告復於94年9 月
    初未經與被告進行任何協商或確認下，提供占用國有土地使
    用補償金計計算表（含郵政劃撥單），更改指陳被告占用該
    管「臺北市○○區○○段2 小段224 地號」土地86平方公尺
    ，應於94年9 月30日前繳交5 年使用補償金1,888,093 元。
    因原告並未提供相關佐證資料，致被告無法確信有占用系爭
    土地，故函請台北市政府協助。案經台北市政府民政局94年
    10月14日北市民三字第09432641800 號函釋示，得成立財團
    法人受贈系爭土地，惟被告之財力無法成立財團法人。被告
    於95年1 月中旬又接獲原告國有土地使用補償金繳納通知書
    （列管號：AHＺ000000000），復又在未提供任何佐證資料下
    指陳被告占有系爭土地55平方公尺，並限期於95年2 月28日
    前繳納1,301,843 元。因原告指陳地號、面積大小及補償金
    額前後反覆不一，被告再於95年2 月7 日函請原告提供佐證
    資料俾利配合辦理。查被告奠基立廟逾150 年，係先有廟，
    後才有國家之土地管理，被告實無侵佔國家土地之犯意，且
    被告亦為公益慈善事業，難謂為不當得利。況被告應符合行
    政院82年4 月23日台八十二財字第11153 號函示「二、左列
    國有出租基地，均依前述租金金額百分之六十計收租金：（
    一）…慈善團體、公益團體…」之規定，但原告並未就此有
    利於被告之規定為考量。再者原告指陳土地計息時間為89年
    8 月亦有疑義，蓋原告94年8 月通知被告占用該管土地為「
    台北市○○區○○街2 小段429-1 地號」，而非系爭土地，
    至系爭土地「占用55平方公尺」係原告95年才提出之主張，
    故系爭土地89年之不當得利請求權業因不行使而消滅。被告
    並主張在本案釐清涉案面積前不應計算租金及利息，而附圖
    台北市建成地政事務所土地複丈成果圖所示A 部分廣場部分
    空地係行人走道，列入計算並不合理。又被告曾於台北市文
    化局介入協調時主張申購系爭土地，惟遭原告以涉及古蹟使
    用而拒絕，故請被告同意讓售系爭土地由原告使用云云資為
    抗辯，並聲明：（一）原告之訴駁回。（二）訴訟費用由原
    告負擔。
四、兩造不爭執之事實：
（一）臺北市○○區○○街2 小段224 地號土地為國有土地，被
      告占用如臺北市建成地政事務所土地複丈成果圖所示A 部
      分25平方公尺（廣場）、B 部分15平方公尺、C 部分30平
      方公尺，共計70平方公尺，作為廟宇使用，現場商店林立
      ，車輛很多，交通方便。
（二）被告奠基建廟於西元1856年，至今已150 年，並經內政部
      頒訂為「三級古蹟」，於民國82年至86年間接受臺北市政
      府民政局指導進行維修。
（三）原告以94年8 月19日台財產北改字第0940032605號函指陳
      被告佔用原告管理之「臺北市○○區○○段2 小段429-1
      地號」國有土地，被告則以94年8 月24日霞海字第094082
      401號函請「查明並提供佐證資料」俾利配合辦理。
（四）原告於94年9 月間提供占用國有土地使用補償金計算表（
      含郵政劃撥單），更改指陳被告佔用該管「臺北市○○區
      ○○段2 小段224 地號」土地86平方公尺，應於94年9 月
      30日前繳交5 年使用補償金1,888,093 元。
（五）被告之財力無法成立財團法人。
（六）依行政院82年4 月23日台八十二財字第11153 號函所示，
      「一、國有出租基地，自民國82年7 月1 日起，一律依照
      土地申報地價年息百分之五計收租金。二、政府機關、非
      營利法人、慈善團體、公益團體、學校作事業目的使用之
      國有出租基地，均依前述租金額百分之六十計收租金。」
（七）臺北市○○區○○段二小段224 地號土地，自89年7 月至
      92年12月之公告地價為每平方公尺90,358元，自93年1 月
      至今之公告地價為每平方公尺82,341元。
五、得心證之理由：本件兩造爭執之處，應在於（一）被告是否
    為慈善機關、公益團體，得依行政院82年4 月23日台八十二
    財字第11153 號函示第2 項第1 款規定，依第1 項所定租金
    額百分之六十計收租金？（二）系爭臺北市○○區○○段二
    小段224 地號土地89年之不當得利請求權是否因不行使而消
    滅？茲分述如下：
（一）按宗教團體係以實踐宗教信仰為目的之團體，而社會服務
      及慈善團體，係以辦理社會服務及慈善活動為主要功能之
      團體，社會團體許可立案作業規定第三條第（三）、（五
      ）款均有明文。至於前開辦法第三條第（十一）款並未就
      其他公益團體予以定義，惟是否為公益團體，應視該團體
      是否以進行公共利益事務為主要目的而論。查被告係屬道
      教，以祀奉霞海城隍、城隍夫人等神像為其主要事務，由
      其寺廟登記表觀之，雖其亦辦理城隍慶典、古蹟維護研討
      會、印製專書等相關活動，並配合台北市政府、民政局及
      大同區公所辦理如台北花火節、燈節、年貨大街、編審大
      同區史等活動，惟其仍係以實踐宗教信仰為其主要目的，
      而非以辦理慈善活動或公益事業為其主要目的，故應屬宗
      教團體，而非慈善團體或公益團體。故被告抗辯其應適用
      行政院82年4 月23日台八十二財字第11153 號函示第2 項
      第1 款規定，依第1 項所定租金額百分之六十計收租金云
      云，即不可採。
（二）按租金之請求權因五年間不行使而消滅，既為民法第126
      條所明定，至於終止租約後之賠償與其他無租賃契約關係
      之賠償，名稱雖與租金異，然實質上仍為使用土地之代價
      ，債權人應同樣按時收取，不因其契約終止或未成立而謂
      其時效之計算應有不同，最高法院49年度台上字第1730號
      判例可資參照。本件原告雖以94年8 月19日台財產北改字
      第0940032605號函指陳被告占有國有土地，然其所記載之
      地號為「臺北市○○區○○段2 小段429-1 地號」，與系
      爭土地地號不符，自難認其於當時已就系爭土地對被告請
      求土地使用補償金。惟原告於94年9 月初即已提供占用國
      有土地使用補償金計算表（含郵政劃撥單）與被告，明確
      指陳被告占用系爭土地86平方公尺，並限期催告給付5 年
      之使用補償金1,888,093 元，是應認原告於94年9 月初已
      對被告提出請求，且原告亦於請求後之6 個月內向被告提
      起本件訴訟，請求給付占用系爭土地之使用補償金。是本
      件不當得利請求權於94年9 月初時效即已中斷，故原告得
      請求被告給付自94年9 月初回溯五年內即自89年9 月起至
      今之不當得利損害金，則89年8 月以前之不當得利請求權
      已因罹於時效而消滅，依民法第144 條第1 項規定就此部
      分被告自得拒絕給付。
（三）按無權占有他人土地，可獲得相當於租金之利益，並致土
      地所有權人受有同額之損害，應為社會之通念；是無權占
      有人顯係無法律上之原因而受利益，土地所有權人自得依
      不當得利法則，請求返還相當於租金之利益。經查，本件
      被告無權占用如附圖即台北市建成地政事務所土地複丈成
      果圖所示A部 分25平方公尺（廣場）、B 部分15平方公尺
      、C 部分30平方公尺，該廣場部分雖可供人員通行，惟其
      上放置有被告之供桌等，是仍應計入占用面積，故被告所
      無權占用之面積共計70平方公尺。則被告因占用使用系爭
      土地而受有利益，並致原告受有損害，應甚明瞭。從而，
      原告依民法第179 條之規定，請求被告給付自89年9 月起
      至95年9 月31日止，及自95年10月1 日起至被告返還系爭
      土地之日止，相當於租金之不當得利，洵屬有據。
（四）再按，城市地方房屋之租金，以不超過土地及其建築物申
      報總價額年息百分之十為限，土地法第97條第1 項定有明
      文；而所謂土地價額係指法定地價而言，則為土地法施行
      法第25 條 所明定。又土地法第148 條規定，土地所有權
      人依土地法所申報之地價為法定地價。再公有土地及依本
      條例第16條規定照價收買之土地，以各該宗土地之公告地
      價為申報地價，免予申報，平均地權條例施行細則第21條
      定有明文。是本院爰審酌前開規定，及系爭土地所在位置
      、使用及交通現況各節，認原告主張以被告所占用系爭土
      地之時間、面積、依系爭土地公告地價之年息百分之五，
      作為計算其應給付原告相當於租金之不當得利之準據，應
      為允當。依此計算，則原告依不當得利之法律關係，請求
      被告給付之金額應如附表所示（計算式亦詳附表）。
（五）按給付無確定期限者，債務人於債權人得請求給付時，經
      其催告而未為給付，自受催告時起，負遲延責任。其經債
      權人起訴而送達訴狀，或依督促程序送達支付命令，或為
      其他相類之行為者，與催告有同一之效力。又遲延之債務
      ，以支付金錢為標的者，債權人得請求依法定利率計算之
      遲延利息。民法第229 條第2 項、第233 條第1 項前段定
      有明文。從而，原告基於不當得利之法律關係，請求被告
      給付1,846,688 元，及其中1,256,620 元部分自支付命令
      送達之翌日即95年2 月9 日起至清償日止，其中590,068
      元部分自更正聲明暨準備書(二)狀繕本送達翌日即95年10月
      14日起至清償日止，按年息5 ％計算之利息；暨被告應自
      95年10月1 日起至返還坐落台北市○○區○○段2 小段22
      4 地號土地如附圖即台北市建成地政事務所複丈成果圖所
      示Ａ、Ｂ、Ｃ部分（面積分別為25平方公尺、15平方公尺
      、30平方公尺，共計70平方公尺）之日止，每平方公尺依
      當年期公告地價年息5 ％除以12計算，按月給付原告土地
      使用補償金，為有理由，應予准許。逾此部分，則無理由
      ，應予駁回。原告陳明願供擔保，聲請宣告假執行，經核
      其勝訴部分，合於法律規定，爰酌定相當之擔保金額宣告
      之；原告其餘假執行之聲請，因訴之駁回而失所依據，不
      予准許。
六、因本案事證已臻明確，兩造其餘主張陳述及所提之證據，經
    審酌均與判決結果不生影響，爰不一一論列，附此敘明。
七、據上論結，原告之訴為一部有理由，一部無理由，依民事訴
    訟法第79條、第390 條第2 項判決如主文。
中    華    民    國    95    年    11    月    3     日
                  民事第一庭  法  官  藍雅清
以上正本證明與原本無異。
如對本判決上訴須於判決送達後20日內向本院提出上訴狀。
中    華    民    國    95    年    11    月    6     日
                              書記官  黃王雅寬
附表（各期使用補償金計算表）
┌────┬────┬────┬───┬───┬────┬──┬────┐
│占用期間│公告地價│公告地價│占用面│年息率│月使用補│經歷│應繳金額│
│        │適用年份│（元/ 平│積（平│      │償金    │月數│（元）  │
│        │        │方公尺）│方公尺│      │        │    │        │
│        │        │        │）    │      │        │    │        │
├────┼────┼────┼───┼───┼────┼──┼────┤
│89年9 月│89年7月 │90,358  │70    │5％   │26,354  │40  │1,054,16│
│至92年12│        │        │      │      │        │    │0       │
│月      │        │        │      │      │        │    │        │
├────┼────┼────┼───┼───┼────┼──┼────┤
│93年1 月│93年1月 │82,341  │70    │5％   │24,016  │33  │792,528 │
│至95年9 │        │        │      │      │        │    │        │
│月      │        │        │      │      │        │    │        │
└────┴────┴────┴───┴───┴────┴──┴────┘


司法院資訊處製作；財團法人民間司法改革基金會備份。
